【裁判字號】    94,上易,2246
【裁判日期】    950126
【裁判案由】    竊盜
【裁判全文】
臺灣高等法院刑事判決                94年度上易字第2246號
上  訴  人  台灣基隆地方法院檢察署檢察官
被      告  乙○○
                    （另案於臺灣臺北監獄士林分監執行中）
上列上訴人因被告竊盜案件，不服臺灣基隆地方法院94年度易字
第289號，中華民國94年10月18日第一審判決（起訴案號：臺灣
基隆地方法院檢察署94年度偵緝字第134號），提起上訴，本院
判決如下：
    主  文
上訴駁回。
    理  由
一、公訴意旨略以：被告乙○○意圖為自己不法之所有，於民國
    （下同）93年9月5日11時40分許，在基隆市○○路103號即
    「鎮北交通有限公司」前，以放置於上開公司抽屜內之鑰匙
    ，竊取甲○○所有車牌號碼LS3-107號重型機車一輛，得手
    後留供己用。嗣於翌日甲○○發現該車失竊，經調閱監視器
    畫面而查知上情，因認被告涉犯刑法第320條第1項之竊盜罪
    嫌。
二、按犯罪事實應依證據認定之，無證據不得認定犯罪事實；不
    能證明被告犯罪者，應諭知無罪之判決，刑事訴訟法第154
    條第2項及第301條第1項，分別定有明文。次按認定不利於
    被告之事實，須依積極證據，苟積極證據不足為不利於被告
    事實之認定時，即應為有利於被告之認定，更不必有何有利
    之證據；又事實之認定，應憑證據，如未能發現相當證據，
    或證據不足以證明，自不能以推測或擬制之方法，以為裁判
    基礎；被告否認犯罪事實所持之辯解，縱屬不能成立，仍非
    有積極證據足以證明其犯罪行為，不能遽為有罪之認定。而
    刑事訴訟法上所謂認定犯罪事實之積極證據，係指適合於被
    告犯罪事實之認定之積極證據而言，雖不以直接證據為限，
    間接證據亦包括在內；然而無論直接或間接證據，其為訴訟
    上之證明，須於通常一般之人均不致有所懷疑，而得確信其
    為真實之程度者，始得據為有罪之認定，倘其證明尚未達到
    此一程度，而有合理之懷疑存在時，致使無從形成有罪之確
    信，根據「罪證有疑，利於被告」之證據法則，即不得遽為
    不利被告之認定（最高法院30年上字第816號、29年上字第3
    105號、30年上字第1831號、40年台上字第86號及76年台上
    字第4986號判例意旨參照）。
三、公訴人認為被告涉犯竊盜罪嫌，無非以：被告自承有騎走本
    件失竊機車；被害人甲○○之指述；證人陳榮華之證述；行
    照影本及監視器翻拍照片2紙為論據，惟訊據被告堅決否認
    有何竊盜犯行，辯稱：老闆有同意機車伊可使用，且當天騎
    機車並無不還之意，只是正要騎回公司時，因酒駕被警攔查
    ，並扣車，致無法歸還機車等語。經查：證人甲○○於偵查
    中證稱：「我聽陳榮華說被告有說要去台北。」、「（以前
    有無機車借給被告使用過？）有，我們有要求他先說一聲才
    可以使用。」等語（見94年度偵字第38號偵查卷第6頁）；
    證人陳榮華於偵查中亦證稱：「當天被告說要騎機車去瑞芳
    找朋友。」、「我是有看過被告騎過幾次。」、「看過他去
    買自己要抽的香煙，也有騎去修車行的計程車的修理廠辦事
    情。」、「我看到他去買煙一次約五分鐘就回來，他騎的時
    侯我沒有每次都有看到。」等語（見94年度偵緝字第134號
    偵查卷第31、32頁），可見被告並非不可使用本件機車。再
    查，被告於93年9月5日晚間8時24分許，酒後騎乘本件機車
    ，行經台北市○○區○○路興中路口時，為警攔檢查獲，施
    以酒精測試，測得其酒精濃度呼氣達每公升0.95毫克，經台
    灣士林地方法院檢察署檢察官聲請簡易判決處刑，台灣士林
    地方法院於93年12月22日，以93年度士交簡字第1994號判處
    有期徒刑3月，本件機車則於查獲當天為警查扣，移置景豐
    保管場，迄今未領回等情，有台灣士林地方法院檢察署93年
    度偵字第8693號聲請簡易判決處刑書、台灣士林地方法院93
    年度士交簡字第1994號判決書、台北市政府警察局南港分局
    94年9月14日北市警南分刑字第09432082600號函在卷可按，
    足證被告騎用機車之同一天即因酒駕，致該機車為警查扣，
    並非已有騎用多日而未返還之情形，因此，被告使用本件機
    車，究竟有無不法所有意圖，即有疑義。
四、原審以檢察官所舉之證據尚無法為被告有罪之確信，此外復
    查無其他積極證據足證被告確有公訴意旨所指之竊盜犯行，
    揆諸前揭規定說明，而為被告無罪之諭知，即核無違誤。上
    訴意旨雖指：被告要用機車時，需先告知、取得同意方能使
    用，其不告而取之行為，已該當竊盜罪，且被告因酒駕而遭
    警查扣系爭機車後，亦未通知告訴人或鎮北交通有限公司任
    何員工有關機車下落，放任該機車遭警查扣於保管場長達一
    年之久，被告對該機車不聞不問，復未告知告訴人系爭機車
    去向，顯見被告有拋棄、處分該機車之行為與意圖，縱使被
    告之行為非屬竊盜，亦屬侵占等語。惟查，被告並非不可使
    用該系爭機車，已如前述，且被告係因系爭機車遭警查扣而
    無法返還予告訴人，尚難認有不法所有之意圖，即不得以竊
    盜罪責相繩；至上訴人所指縱不該當竊盜罪責亦應以侵占罪
    論處云云，惟按侵佔罪之成立需有不法所有之意圖，而將自
    己持有之物有易持有為所有之行為，但查，被告於使用系爭
    機車之同一天即因酒駕致使該機車遭警查扣，此係因公權力
    之介入而使系爭機車脫離被告之實力支配，又被告辯稱於系
    爭機車遭查扣後怕被老闆責罵而不敢回公司呈報，尚合於人
    情，又被告復未將該機車領回私自使用，即難認有易持有為
    所有之不法意圖。上訴人僅因被告對遭查扣之機車未為任何
    處置，即謂其有拋棄、處分該機車之行為與意圖，應論以侵
    占罪責，尚嫌誤會。綜上，公訴人上訴仍執前開情詞指摘原
    判決不當，並無理由，應予駁回。
據上論斷，應依刑事訴訟法第368條，判決如主文。
本案經檢察官田炳麟到庭執行職務。
中    華    民    國    95    年    1     月    26    日
                  刑事第十三庭  審判長法  官  劉景星
                                      法  官  李春地
                                      法  官  陳志洋
以上正本證明與原本無異。
不得上訴。
                                      書記官  王韻雅
中    華    民    國    95    年    1     月    27    日


司法院資訊處製作；財團法人民間司法改革基金會備份。
